臺灣桃園地方法院刑事判決　　　　　　　94年度訴字第1370號
公　訴　人　臺灣桃園地方法院檢察署檢察官
被　　　告　美帝實業有限公司
代　表　人　戊○○
兼　被　告
右一人選任
辯　護　人　蔡榮德律師
被　　　告　久而宜企業有限公司
代　表　人　己○○
被　　　告　東垣實業有限公司
　　　　　　　　　　　號
代　表　人　丁○○○
　　　　　　　　　　　七號
被　　　告　同賀綜合興業有限公司
代　表　人　甲○○
被　　　告　乙○○
選任辯護人　蔡榮德律師
上列被告因違反政府採購法案件，經檢察官聲請簡易判決處刑（
94年度偵字第6114號），本院改依通常程序審理判決如下︰
    主  文
美帝實業有限公司、戊○○、久而宜企業有限公司、東垣實業有
限公司、同賀綜合興業有限公司、乙○○均無罪。
    理  由
一、檢察官聲請簡易判決處刑意旨以：被告乙○○為同賀綜合興
    業有限公司（下稱同賀公司）實際負責人，被告戊○○為美
    帝實業有限公司（下稱美帝公司）代表人，二人原無意以該
　　等公司名義投標桃園縣各級學校營建工程，仍分別基於概括
　  犯意，由被告東垣實業有限公司（下稱東垣公司）實際負責
    人丙○○（另為緩起訴處分）出面洽商後，為避免投標廠商
　　數不足導致流標，確保東垣公司及己○○（另為緩起訴處分
  　）所營久而宜企業有限公司（下稱久而宜公司）得以標得桃
    園縣各級學校營建工程，分別在桃園縣桃園市○○路97號同
    賀公司、桃園縣蘆竹鄉○○街18巷38弄1 號美帝公司，將各
    該公司營利事業登記證影本、報稅資料影本、公司及代表人
    印章出借予丙○○，容許丙○○、己○○二人借用同賀公司
    、美帝公司名義參與桃園縣內數件小學營建工程採購案投標
    ，並由東垣公司出資購買以東垣公司代表人丁○○○為申購
    人之新竹國際商業銀行、臺灣銀行本行支票充當押標金，使
    不知情之各採購案承辦公務員陷於錯誤，分別判定久而宜、
    東垣公司得標，情形如下：（1）89 年6 月8 日上午8 時30
    分許，在桃園縣福豐國民中學（下稱福豐國中）會議室依序
　　開標，投標廠商計有久而宜、同賀、美帝等三公司，判定久
 　 而宜公司以投標價新台幣（下同）102 萬元低於底價，順利
    標得福豐國中防災救生包設備採購案，決標後由東垣公司員
    工翁秀娟、丁○○○分別代表同賀公司、美帝公司領回押標
    金，（2）90 年4 月9 日上午9 時許，在桃園縣慈文國民小
    學（下稱慈文國小）會議室依序開標，投標廠商計有東垣、
    同賀、美帝等三公司，判定東垣公司以投標價148 萬元低於
    底價，順利標得慈文國小充實健康中心設備採購案採購案，
    （3）90 年5 月3 日上午10時許，在桃園縣建德國民小學（
    下稱建德國小）依序開標，投標廠商計有東垣、美帝、家聯
    興業有限公司（下稱家聯公司）等三公司，判定家聯公司投
    標資格不符，東垣公司以投標價298 萬4,583 元低於底價，
    順利標得建德國小健康中心及防災演練教學設備採購案。因
    認被告等均涉有政府採購法第八七條第五項之罪嫌。
二、被告等固均坦承有借用公司證件以供投標之事，惟被告之行
    為是否成立檢察官所指之罪名，仍非無疑。查借用他人名義
    或證件以投標，於政府採購法第八七條第五項固有處罰之明
    文，然政府採購法第八七條於九十一年二月六日曾經修正，
    於該次修正前並無第五項之規定，於該次修正漿增列第五項
    ：「意圖影響採購結果或獲取不當利益，而借用他人名義或
    證件投標者，處三年以下有期徒刑，得併科新臺幣一百萬元
    罰金」。而被告上開行為分別係於八十九年六月八、九十年
    四月九日、九十年五月三日發生，事在該條第五項增訂之前
    。故修正後所增列之八七條第五項為被告行為時所無之規定
    ，依法律不溯既往原則，自不得以嗣後增定之罰則執以處罰
    先行所發生之行為。另觀之立法過程，借用他人名義或證件
    參與投標者，政府採購法於九十一年二月六日修正公布前未
    有處罰之明文，其後乃增列八七條第五項，顯見在該次修正
    前，政府採購法對之並不處罰，否則何須增訂本項之規定？
    再者，觀乎修正前政府採購法第一０一條第一款規定：「機
    關辦理採購，發現廠商有容許他人借用本人名義或證件參加
    投標者，應將其事實及理由通知廠商，並將之刊登於政府採
    購公報」亦足認政府採購法對於借用他人名義或證件參加投
    標者，或容許他人借用本人名義或證件參加投標者，並不在
    刑事處罰之列。蓋依上開規定可知於修正前立法者即已知有
    此投標類型，然其所採取之對策僅為刊登政府採購公報，而
    不為刑事之處罰，顯見係立法者有意將此類型排除於刑事處
    罰之外。從而，借用他人名義或證件參與投標，容許他人借
    用本人名義或證件參與投標者，在九十一年二月六日修法前
    ，政府採購法均無處罰之規定，依刑法第一條所揭罪刑法定
    原則，自不能逕論被告以罪責。
三、茲有疑者為被告上述之借用他人名義或證件投標之行為，在
    行為時是否有處罰之規定？本院查：
  (一)被告行為時之政府採購法第八七條第三項規定：「以詐術或
    其他非法之方法，使廠商無法投標或開標發生不正確之結果
    者，處五年以下有期徒刑，得併科新臺幣一百萬元以下罰金
    」，其規定係以詐術或其他非法方法，使廠商無法投標或開
    標發生不正確結果為要件，故行為人須有施用詐術或其他非
    法方法，致其他參與投標之廠商無法投標或開標發生不正確
    之結果，始足當之。換言之，行為人必須對參與投標之廠商
    為上述之詐術或其他非法行為（如篡改參與投標廠商之標單
    等是），如未對參與投標之廠商為上開行為，則不成立本罪
    。本罪之行為人施用詐術或其他非法行為之對象為其他參與
    投標之廠商，然並無證據足證被告東垣公司及久而宜公司有
    對其他參與投標之廠商施用詐術或其他非法行為，即與本罪
    之要件不該當，故不能論以本罪。
  (二)又同法條第四項規定：「意圖影響決標價格或獲取不當利益
    ，而以契約、協議或其他方式之合意，使廠商不為投標或不
    為價格之競爭者，處六月以上五年以下有期徒刑，得併科新
    台幣一百萬元以下罰金」。本規定係針對圍標之型態而設，
    惟其處罰之要件須參與投標之廠商相互間，以契約、協議或
    合意，不為投標或不為價格之競爭，故參與協議之廠商，須
    為原有意投標之廠商。參與投標之廠商以上開方式避免價格
    之競爭而達到圍標之目的，方為本罪處罰之對象，如非參與
    投標之廠商，自不得援引本項以為處罰。在借用他人名義或
    證件投標之場合，因被借用名義或證件者，原無參與投標之
    意思，僅係將其名義或證件出借於參與投標者，以湊足參加
    投標之家數而已，根本無所謂與其他參與投標之廠商以契約
    或協議規避價格競爭，核與本項規定之要件不相符。從而，
    借用他人名義或證件而參與投標者，因未與其他參與投標者
    為不競爭之協議；而容許他人借用名義或證件者，其並非實
    際參與投標之廠商，故借用人及容許他人借用者均不成立本
    罪。
四、綜上所述，本件被告所為，於行為時並無處罰之明文，係屬
    不罰之行為，依法應為無罪之諭知。
五、被告東垣公司經合法傳喚無正當理由不到庭，本院不待其陳
    述逕為判決。
據上論斷，應依刑事訴訟法第四五二條、第三０一條第一項、第
三０六條，判決如主文。
本案經檢察官謝雯璣到庭執行職務。
中　　華　　民　　國　　94　　年　　8 　　月　　31  　日
                        臺灣桃園地方法院刑事第九庭
                  　　　審判長法　官　林 明 洲
                              法　官  許 炎 灶
                              法　官  何 燕 蓉
以上正本證明與原本無異。
如不服本判決書應於送達後10日內向本院提出上訴狀。
                              書記官　顏 美 惠
中　　華　　民　　國　　94　　年　　8 　　月　　31　　日
